【裁判字號】    97,台上,2106
【裁判日期】    971009
【裁判案由】    請求確認債權不存在
【裁判全文】
最高法院民事判決            九十七年度台上字第二一○六號
上  訴  人  甲○○○
            乙○○○
            丙○○○
共      同
訴訟代理人  侯 重 信律師
被 上訴 人  丁 ○ ○
            戊 ○ ○
            己 ○ ○
            庚 ○ ○
            辛○○○
            壬○○○
            癸 ○ ○
上列當事人間請求確認債權不存在事件，上訴人對於中華民國九
十七年六月二十日台灣高等法院高雄分院第二審判決（九十六年
度重上字第一九號），提起上訴，本院判決如下：
    主  文
上訴駁回。
第三審訴訟費用由上訴人負擔。
    理  由
本件原審以：上訴人之祖父郭國基於民國五十六年五月七日將其
所有坐落高雄市○○區○○段三一二地號土地（原同區○○○段
灣子內小段一四三之一一號，地目田，下稱系爭土地）出租予被
上訴人之被繼承人吳預耕作，訂立耕地三七五租約（下稱系爭耕
地租約），上訴人之被繼承人郭拔山（於九十四年十月二十日死
亡）於五十九年五月二十八日因繼承取得系爭土地所有權，並於
六十八年五月十七日移轉應有部分五、四一七分之一九九予吳預
。嗣系爭土地經編為建築用地後，郭拔山於九十四年一月四日出
售系爭土地應有部分五、四一七分之五、二一八予訴外人麥涵媜
作為建築使用。於同年月七日依平均地權條例第七十六條、第七
十七條及第七十八條規定，向高雄市政府申請終止系爭耕地租約
。因平均地權條例第四十條、土地稅法第三十三條於九十四年一
月三十日修正，調降土地增值稅，致郭拔山與被上訴人對於補償
金數額產生爭執。郭拔山主張應以修正前平均地權條例第四十條
、土地稅法第三十三條規定（下稱調降前土地增值稅率）計算增
值稅，於扣除增值稅後，應補償被上訴人之金額為一千三百六十
四萬二千五百七十三元；被上訴人則辯稱應以修正後平均地權條
例第四十條、土地稅法第三十三條規定（下稱調降後土地增值稅
率）計算增值稅，於扣除增值稅後，應補償被上訴人之金額為二
千一百八十五萬六千一百九十八元。郭拔山與被上訴人乃於九十
四年四月二十一日簽訂協議書（下稱系爭協議書），合意終止系
爭耕地租約，並約定郭拔山先給付被上訴人一千三百六十四萬二
千五百七十三元，差額八百二十一萬三千六百二十五元交由訴外
人侯永福律師、陳三兒律師各保管一半，俟將來法院判決或雙方
達成和解時，依其結果處理之。該差額爭議由高雄市政府地政處
聲請內政部解釋，雙方如不認同則得訴請法院裁判處理等情，為
兩造所不爭。茲上訴人主張：依調降前土地增值稅率計算應扣除
之增值稅，被上訴人超過一千三百六十四萬二千五百七十三元之
補償金之請求權不存在云云，被上訴人則辯稱：系爭耕地租約於
九十四年四月二十一日合意終止時，始生終止效力，補償金應依
耕地三七五減租條例第十七條第二項第三款規定，以終止時當期
之調降後之土地增值稅率計算應扣除之增值稅，上訴人應再給付
被上訴人補償金八百二十一萬三千六百二十五元云云。兩造情詞
各執。經查耕地三七五減租條例於七十二年十二月二十三日增訂
第十七條第一項第五款、第十七條第二項有關耕地租約在租佃期
限未屆滿前，經依法編定或變更為非耕地使用時終止租約，及出
租人對承租人補償之規定。又實施都市平均地權條例於六十六年
二月二日修正為平均地權條例時，該條例第七十六條第一項、第
七十八條第一項規定出租耕地經依法編為建築用地者，出租人為
收回自行建築或出售作為建築使用時終止租約，及出租人對承租
人補償，嗣該條例修正時均有此規定。惟按耕地三七五減租條例
第十七條第一項第五款規定之經依法編定或變更為非耕地使用，
原即涵括平均地權條例第七十六條第一項規定之出租耕地經依法
編為建築用地情形在內，而耕地三七五減租條例第一條既規定耕
地之租佃依本條例之規定，本條例未規定者，依土地法及其他法
律之規定，則關於耕地經依法編定為非耕地使用時得終止租約及
其補償，耕地三七五減租條例第十七條第一項第五款、第二項既
設有特別規定，自應優先適用。於終止租約時，應按終止租約當
期之公告土地現值，減除土地增值稅後餘額三分之一補償予承租
人。查郭拔山固於九十四年一月七日依平均地權條例第七十六條
至第七十八條規定向高雄市政府申請終止系爭耕地租約，惟上訴
人自承申請終止系爭耕地租約時，並未通知被上訴人，參以被上
訴人辯稱伊等於九十四年四月二十一日協議前，不知郭拔山以平
均地權條例第七十六條第一項事由終止系爭耕地租約，則郭拔山
雖向高雄市政府申請終止租約，因未向被上訴人為終止租約之意
思表示，尚不生終止法效，此觀郭拔山與被上訴人在系爭協議書
第一條特別約定雙方同意終止系爭耕地租約之旨，益徵系爭耕地
租約係於郭拔山與被上訴人於九十四年四月二十一日合意終止時
，始生終止效力。則計算上訴人應予被上訴人之補償金，其減除
之土地增值稅，自以系爭耕地租約終止當期，亦即修正後調降後
土地增值稅率計算，郭拔山應給付被上訴人之補償金，係二千一
百八十五萬六千一百九十八元。上訴人請求確認被上訴人就系爭
土地應有部分五、四一七分之五、二一八終止租約超過一千三百
六十四萬二千五百七十三元之補償金請求權不存在，為無理由。
因而維持第一審所為上訴人敗訴之判決，駁回其上訴。按法令不
能割裂適用，關於耕地經依法編定為非耕地使用時，其租約之終
止及補償，依耕地三七五減租條例第一條規定，應適用同條例第
十七條第一項第五款、第二項之規定，自不能就其補償部分割裂
適用平均地權條例有關規定，原審為上訴人敗訴之判決，經核並
無違誤。至於原判決其他贅論，與判決之結果不生影響。上訴論
旨，猶執前詞，指摘原判決為不當，聲明廢棄，為無理由。
據上論結，本件上訴為無理由。依民事訴訟法第四百八十一條、
第四百四十九條第二項、第七十八條，判決如主文。
中    華    民    國  九十七  年    十    月    九    日
                      最高法院民事第四庭
                          審判長法官  許  朝  雄
                                法官  陳  淑  敏
                                法官  鄭  玉  山
                                法官  袁  靜  文
                                法官  許  正  順
      本件正本證明與原本無異
                                      書  記  官
中    華    民    國  九十七  年    十    月  二十二  日
                                                      K


司法院資訊處製作；財團法人民間司法改革基金會備份。
